最高法院刑事判決　　　　　　九十四年度台上字第一七０五號
　　上　訴　人　丙○○
　　　　　　　　　　　　100.
　　　　　　　　　　　　號
　　選任辯護人　陳鴻謀律師
　　上　訴　人　乙○○
　　　　　　　　甲○○
　　　　　　　　　　　　號
上列上訴人等因貪污案件，不服台灣高等法院台中分院中華民國
九十三年八月十九日第二審判決（九十二年度上訴字第二０八０
號，起訴案號：台灣台中地方法院檢察署九十年度偵字第一九四
０六號），提起上訴，本院判決如下：
    主  文
原判決關於丙○○、甲○○、乙○○部分均撤銷，發回台灣高等
法院台中分院。
    理  由
本件原判決認定上訴人丙○○係台中縣東勢鎮公所建設課技工，
負責辦理工程招標、督導施工及會辦驗收等業務，係依據法令從
事公務之人員。李星根（未經起訴）係台中縣東勢鎮鎮民代表，
鄭秋煜（未經起訴）及上訴人乙○○、甲○○，分別係來鉅有限
公司（下稱來鉅公司）、軒晟水電工程行（下稱軒晟水電）、健
安水電工程行（下稱健安水電）及一立水電行之負責人或實際負
責人。民國八十八年十二月至八十九年三月間，東勢鎮公所辦理
「東勢鎮東勢高工籃球場裝設夜間照明設備工程」（下稱甲工程
）、「東勢鎮林管處組合屋出入道照明工程」（下稱乙工程）、
「東勢鎮下城里新盛里簡易自來水修繕工程一０四０、一０四一
」（下稱丙工程）之招標，鎮公所主任秘書李德生（涉犯貪污治
罪條例第四條第一項第三款之罪嫌，經原審法院另案判處罪刑，
尚未確定）受東勢鎮鎮長張錦湖授權，負責此三項工程指定限制
性招標參標廠商名單、核定工程底價及主持工程招標開標會議之
事務，利用發包機會，逕行指定來鉅公司、軒晟水電、健安水電
及一立水電行參與比價。就甲工程，發函予來鉅公司、軒晟水電
與健安水電，乙、丙工程發函予來鉅公司、健安水電及一立水電
行。甲工程部分，係以八十八年十二月九日八八東鎮建字第２１
３８９號函註明：「主旨：茲訂於十二月十六日上午十時五十分
在本所會議室辦理東勢鎮東勢高工籃球場裝設夜間照明設備工程
比價，請依照說明事項辦理參加，同時並請出席。說明：一、檢
送工程明細表及比價單、切結書，請照東勢鎮公所營繕工程投標
須知規定填寫並於開標前以掛號郵件寄達本所，逾期無效。二、
請於開標日在開標前攜帶工廠商業登記證、公會會員證、最近有
效納稅證明文件各影本一份到所審核合格後開標。」等語。乙工
程部分，以八十八年十二月九日八八東鎮建字第２１３８７號函
註明：「主旨：茲訂於十二月十六日上午十一時二十分在本所會
議室辦理東勢鎮林管處組合屋出入道照明工程比價，請依照說明
事項辦理參加，同時並請出席。說明：一、檢送工程明細表及比
價單、切結書，請照東勢鎮公所營繕工程投標須知規定填寫並於
開標前以掛號郵件寄達本所，逾期無效。二、請於開標日在開標
前攜帶工廠商業登記證、公會會員證、最近有效納稅證明文件各
影本一份到所審核合格後開標。」等語。丙工程部分，以八十九
年三月八日八九東鎮建字第４８０８號函註明：「主旨：茲訂於
三月十六日上午十一時在本所會議室辦理東勢鎮下城里新盛里簡
易自來水修繕工程比價，請依照說明事項辦理參加，同時並請出
席。說明：一、檢送工程明細表及比價單、切結書，請照東勢鎮
公所營繕工程投標須知規定填寫並於開標前以掛號郵件寄達本所
，逾期無效。」等語。李星根、鄭秋煜、乙○○、甲○○收受公
函後，均明知上開工程之參標程序，詎李星根竟意圖獲取甲、乙
、丙工程之一成五利益，隨即派來鉅公司職員至軒晟水電、健安
水電及一立水電行，表示該三項工程應由來鉅公司承攬，要求彼
等提供空白標單及營利事業登記證、公會會員證、近期完稅資料
之影本及空白估價單暨公司大小章，由來鉅公司自行籌措押標金
前往投標。甲○○明知上開規定，亦知僅有來鉅公司參標，將使
乙、丙工程之招標廠商不為價格之競爭，來鉅公司將獲取不當之
工程利益，惟因李星根係東勢鎮民代表，恐拒絕要求，李星根會
向東勢鎮公所人員施壓，往後鎮公所招標之水電工程不會再通知
一立水電行參加比價，因而放棄投標，為使來鉅公司取得不法利
益及使廠商不為乙、丙工程價格之競爭，竟答應李星根要求而達
成合意，將東勢鎮公所寄來之工程明細表等文件及營利事業登記
證等交付來鉅公司，而未以郵寄方式寄達東勢鎮公所，且未自行
籌措押標金，並採不於投標當日出席之方式，將一立水電行必備
之參標文件交付來鉅公司。乙○○亦明知上開規定，且知僅來鉅
公司參標，將使廠商不為甲、乙、丙工程價格之競爭，來鉅公司
將獲取不當之工程利益，惟因健安水電班底人員不多，無法分身
施作，自始即無參標意願，且認如予拒絕，依廠商登記規定，鎮
公所以後將不再通知其他工程予其參標，為使來鉅公司取得不法
利益，亦答應李星根要求而達成合意，將工程明細表等文件及營
利事業登記證等交付來鉅公司，而未以郵寄方式寄達東勢鎮公所
，且未自行籌措押標金，並採不於投標當日出席之方式，將健安
水電必備之參標文件，交付來鉅公司。鄭秋煜亦明知上開規定，
且知僅來鉅公司參標結果，將使廠商不為甲工程價格之競爭，為
使來鉅公司獲取不當之工程利益，在其本身自始即無參標意願下
，亦答應李星根要求而達成合意，將工程明細表等文件及營利事
業登記證等交付來鉅公司，而未以郵寄方式寄達東勢鎮公所，且
未自行籌措押標金，並採不於投標當日出席之方式，將健安水電
必備之參標文件，交付來鉅公司。按東勢鎮公所就新台幣（下同
）十萬元以上一百萬元以下之工程，係採選擇性招標方式辦理工
程發包，由鎮長授權主任秘書從歷年承攬鎮公所發包工程之優良
廠商中，擇定廠商參與招標，再由承辦人以信函郵寄工程明細表
、比價單及切結書予廠商，廠商須於開標日前以掛號郵件寄達（
不可親送）東勢鎮公所。李星根及丙○○均明知此情，竟於開標
前一日親自將上揭文件持往丙○○辦公室，丙○○明知東勢鎮公
所之上揭函文均載明須「依照說明事項辦理參加，同時並請出席
」、「於開標日在開標前攜帶工廠商業登記證、公會會員證、最
近有效納稅證明文件各影本一份到所審核合格後開標」，竟未於
開標日前舉發並廢標，仍予以審核，且無視軒晟水電、健安水電
、一立水電行及來鉅公司所附之各估價明細表單價欄、總價欄之
數字完全相同之事實，仍違背職務，於各投標資格審查表載明：
「該公司經審查符合，擬請同意該公司參加比價」，再送請不知
情之建設課長陳晴東複審及鎮長張錦湖審核，翌日開標結果，均
由來鉅公司以如原判決附表所示低於底價之價格標得該三項工程
。開標後，李星根即向東勢鎮公所單工徐貞君申請退回軒晟水電
、健安水電及一立水電行之押標金，徐貞君向丙○○請示，丙○
○表示可由李星根具名領回，遂由李星根簽名具結領回，使李星
根獲得前開工程總價二百七十六萬五千元之一成五，即四十一萬
零四百七十五元之不法利益。嗣丙○○辦理「東勢鎮林管處組合
屋出入道照明工程」竣工會驗，施作廠商為答謝丙○○於本件工
程開標、施工等違背職務之協助，乃招待丙○○於八十九年二月
間舊曆年前，在東勢鎮○○街附近之東口小吃店聚餐，共花費四
千元。李星根為感謝李德生之協助，並寄望未來有機會承攬其他
工程，於領取工程款後之八十九年四月二十七日及同年六月二十
七日，自彰化商業銀行東勢分行來鉅公司帳戶內分別提領三十萬
元及七萬元現金，於當日在東勢鎮公所主任秘書室內，交予李德
生收執，作為工程回扣等情。因而撤銷第一審諭知上訴人等三人
無罪之判決，改判論處丙○○依據法令從事公務之人員，對於違
背職務之行為，收受不正利益罪刑，均論處甲○○、乙○○共同
意圖獲取不當利益，而合意，使廠商不為價格之競爭罪刑。固非
無見。
惟查：(一)、丙○○始終辯稱：伊於開標前一日（即八十八年十二
月十五日）審查各廠商之「投標資格」，逐級呈報課長陳晴東及
主任秘書李德生判行，翌日（即八十八年十二月十六日）開標，
先由伊及陳晴東、財政課員宋能波共同審查「工程明細表、比價
單及押標金支票」後，再由主任秘書宣布標價金額等語。證人李
星根亦證稱其將「廠商資格證明文件」提前一天送給丙○○，「
標單」係郵寄至東勢鎮公所（第一四０七七號偵查卷第二０五至
二０六頁）。證人陳晴東及宋能波證陳：本件三項工程招標，於
八十八年十二月十六日、八十九年三月十六日開標，底價封由李
德生開封，標單封由丙○○負責開拆（第一四０七七號偵查卷第
一０三頁背面、第四十七至四十八頁）。以上各證言倘若屬實，
丙○○於開標前一日提前審查者，似僅為投標廠商之資格證明文
件（即廠商資格）而已，至標封內之估價明細表（即有關投標價
格）等文件似於開標日始行開拆。原判決事實欄亦認定李星根於
投標前一日親自送至東勢鎮公所者，為廠商之資格證明文件（原
判決第七頁第十三行至十六行），乃竟復記載：丙○○未於開標
日前舉發並廢標，仍予以審核，且無視各該廠商所附之估價明細
表單價欄、總價欄之數字完全相同之事實，仍違背職務，於各投
標資格審查表載明：「該公司經審查符合，擬請同意該公司參加
比價」，再送請陳晴東複審及張錦湖審核，翌日開標結果，均由
來鉅公司標得該三項工程等語（原判決第八頁第三至十二行），
似係認定丙○○提前一日審查之資料，除廠商資格文件外，尚包
括廠商之估價明細表等價格文件在內，並以此為認定丙○○明知
各估價明細表內數字完全相同，係廠商圍標，仍不予廢標，而有
圖利犯意之證據，即與卷內證據資料不符，有判決理由矛盾之違
法。又貪污治罪條例第四條第一項第五款之罪，須於收受不正利
益時，收受人對於他方交付目的已然認識並予以收受，始足當之
。李星根固證稱於乙工程竣工後，曾於八十九年二月間邀丙○○
與友人一起至東口小吃店聚餐，花費四千元。惟原判決並未說明
依憑何項事證，足以證明丙○○已認識該邀宴係李星根所欲給付
之不正利益，復有理由不備之違誤。從而各廠商之估價明細表等
價格文件，究係李星根持交丙○○？抑係以郵寄方式寄達？丙○
○先一日拆開審核之文件是否包括廠商之估價明細表等價格文件
在內？俱與丙○○之利益有重大關係，自有調查之必要性。原審
未予調查釐清，亦屬調查職責未盡。(二)、行為後法律有變更者，
適用裁判時之法律。但裁判前之法律有利於行為人者，適用最有
利於行為人之法律，刑法第二條第一項定有明文。故行為人之行
為，於行為時及裁判時均有處罰規定者，即應比較新、舊法，依
從新從輕之原則適用法律，自不待言。九十一年二月六日修正前
之政府採購法第八十七條第四項規定：「意圖影響決標價格或獲
取不當利益，而以契約、協議或其他方式之合意，使廠商不為投
標或不為價格之競爭者，處六月以上五年以下有期徒刑，得併科
新台幣一百萬元以下罰金」，第五項規定：「第一項、第三項及
第四項之未遂犯罰之」。嗣該法於九十一年二月六日修正，其第
八十七條增訂第五項，規定：「意圖影響採購結果或獲取不當利
益，而借用他人名義或證件投標者，處三年以下有期徒刑，得併
科新台幣一百萬元以下罰金。容許他人借用本人名義或證件投標
者，亦同」，原第五項則移列為第六項。原判決認定乙○○、甲
○○於八十八年十二月及八十九年三月間，分別同意出借健安水
電、一立水電行之名義與證件予李星根，由李星根自行填載參標
文件，因而使來鉅公司得據以圍標而得標之行為，合乎政府採購
法第八十七條第四項之犯罪構成要件。惟乙○○、甲○○之上揭
行為，似亦與九十一年二月六日修正之政府採購法第八十七條第
五項之要件相符，依上揭說明，即應比較修正前、後之法律，始
屬合法。然原判決未予說明比較適用，逕依該法第八十七條第四
項規定論處，已非適法。且依原判決認定乙○○之健安水電提供
甲、乙、丙工程之參標名義與證件，甲○○之一立水電行提供乙
、丙工程之參標名義與證件予李星根，供李星根於八十八年十二
月十六日（甲工程：上午十時五十分，乙工程：上午十一時二十
分）、八十九年三月十六日持以圍標，則乙○○、甲○○各多次
違反政府採購法之行為，究為一罪或數罪？如為數罪，其間之法
律關係為何？亦欠明瞭。以上疑點，事涉乙○○、甲○○犯罪之
成立與罪數等法律適用問題，原審俱未調查釐清，遽行判決，復
未為必要之說明，有應於審判期日調查之證據未予調查及判決理
由不備之違法。以上，或係上訴意旨所指摘，或為本院得依職權
調查之事項，應認原判決關於丙○○、甲○○、乙○○部分，均
有撤銷發回更審之原因。
據上論結，應依刑事訴訟法第三百九十七條、第四百零一條，判
決如主文。
中　　華　　民　　國　九十四　年　　四　　月　　七　　日
                      最高法院刑事第九庭
                          審判長法官  張　淳　淙
                                法官  張　春　福
                                法官  呂　丹　玉
                                法官  洪　昌　宏
                                法官  李　伯　道
      本件正本證明與原本無異
                                      書  記  官
中　　華　　民　　國　九十四　年　　四　　月   十三   日
                                                    Ｒ
